【裁判字號】    98,易,2396
【裁判日期】    981026
【裁判案由】    竊佔
【裁判全文】
臺灣臺北地方法院刑事判決              98年度易字第2396號
公  訴  人  臺灣臺北地方法院檢察署檢察官
被      告  甲○○
選任辯護人  林雅君律師
被      告  丙○○
選任辯護人  程巧亞律師
被      告  乙○○
上列被告等因竊佔案件，經檢察官提起公訴（九十八年度偵字第
八七七四號、第八七七五號），被告於準備程序中先就被訴事實
為有罪之陳述，經本院告以簡式審判之旨，並聽取當事人之意見
後，本院合議庭裁定行簡式審判程序，判決如下：
    主  文
甲○○共同意圖為自己不法之利益，而竊佔他人之不動產，處有
期徒刑月，如易科罰金，以銀元佰元即新臺幣玖佰元折算壹
日，減為有期徒刑壹月又拾伍日，如易科罰金，以銀元佰元即
新臺幣玖佰元折算壹日；又共同意圖為自己不法之利益，而竊佔
他人之不動產，處有期徒刑月，如易科罰金，以新臺幣壹仟元
折算壹日。應執行有期徒刑肆月，如易科罰金，以銀元佰元即
新臺幣玖佰元折算壹日。緩刑貳年。
丙○○共同意圖為自己不法之利益，而竊佔他人之不動產，處有
期徒刑月，如易科罰金，以銀元佰元即新臺幣玖佰元折算壹
日，減為有期徒刑壹月又拾伍日，如易科罰金，以銀元佰元即
新臺幣玖佰元折算壹日。緩刑貳年。
乙○○共同意圖為自己不法之利益，而竊佔他人之不動產，處有
期徒刑月，如易科罰金，以新臺幣壹仟元折算壹日。緩刑貳年
。
    事  實
一、甲○○係臺北市○○區○○段三小段八八七地號土地（下稱
    八八七地號土地），及坐落其上之臺北市○○區○○段三小
    段一九一七建號房屋（門牌號碼為臺北市松山區市○○道○
    段一二九號）之實際管領人，其於民國九十二年二月間某日
    ，將上揭土地及房屋租與丙○○。甲○○明知鄰接八八七地
    號土地之臺北市○○區○○段三小段八八六地號土地（下稱
    八八七地號土地）非其所有，丙○○亦明知八八六號土地非
    其承租範圍，渠等均無合法佔有使用八八六地號土地之權源
    ，竟基於意圖為自己不法利益之犯意聯絡，由丙○○於九十
    四年間某日（起訴書誤載為九十二年二月間），以搭設鐵皮
    屋放置物品之方式，竊佔八八七地號土地約二十二平方公尺
    。
二、甲○○於九十五年二月五日，向黃世杰、陳牙邑承租臺北市
    松山區○○段○○段八八四地號土地（下稱八八四地號土地
    ），及坐落其上之臺北市○○區○○段三小段一九一四建號
    房屋（門牌號碼為臺北市松山區市○○道○段一三一號）後
    ，復於九十六年五月十日將上揭土地及房屋轉租與乙○○。
    甲○○及乙○○均明知鄰接八八四地號之八八六地號及臺北
    市○○區○○段三小段八八五地號土地（下稱八八五地號土
    地）非渠等之承租範圍，且渠等均無合法佔有使用八八五地
    號土地及八八六地號土地之權源，竟基於意圖為自己不法利
    益之犯意聯絡，由乙○○於九十六年六月間，以施作圍籬、
    搭設棚架以營業之方式，竊佔八八五地號土地及八八六地號
    土地各約五七平方公尺、八平方公尺。嗣因丁○○於九十五
    年九月間因買賣而取得八八五地號土地、八八六地號土地所
    有權，經與甲○○、乙○○、丙○○協商未果，提出告訴，
    始循線查悉上情。
三、案經丁○○訴由臺灣臺北地方法院檢察署（下稱臺北地檢署
    ）檢察官偵查起訴。
    理  由
一、證據之認定：
    上開事實，業據證人即告訴人丁○○指訴綦詳（臺北地檢署
    九十八年度偵字第八七七四號卷第二十頁至第二三頁參照）
    ，並有八八四、八八五、八八六及八八七地號土地之登記謄
    本、現場照片二十六張、房屋租賃契約書六份及臺北市松山
    地政事務所九十八年一月十四日北市松地二字第○九八三○○六三○○○號函檢附土地複丈成果圖一份附卷可參（臺北
    地檢署九十八年度他字第二八六八號卷第八頁、第九頁、第
    十四頁、第十八頁、第十九頁、第二三頁、第四二頁至第五
    三頁、第六六頁至第八十頁、第八六頁至第八九頁、第一三
    六頁至第一四六頁參照），且被告甲○○、丙○○、乙○○
    亦對上開事實於本院九十八年十月十二日審理時均供承不諱
    （本院當日審判筆錄參照），是依(一)證人丁○○之指述、(二)
    上開土地登記謄本、(三)現場照片二十六張、(四)房屋租賃契約
    書六份及(七)上揭臺北市松山地政事務所函文檢附土地複丈成
    果圖一份等補強證據已足資擔保被告等於本院審理中所為之
    上開任意性自白具有相當程度之真實性，而得確信被告等上
    述自白之犯罪事實確屬真實，從而依刑事訴訟法第一百五十
    六條第一項及同條第二項規定，自得依被告等上述自白及該
    補強證據認定被告等確均有為上述竊佔之犯行，本件事證明
    確，被告等之犯行堪以認定。
二、論罪科刑之法律適用：
  (一)比較新舊法：
    查被告甲○○、丙○○行為後，刑法業於九十四年二月二日
    修正公布，九十五年七月一日起施行。按行為後法律有變更
    者，適用行為時之法律，但行為後之法律有利於行為人者，
    適用最有利於行為人之法律，刑法第二條第一項定有明文。
    茲本條係規範行為後法律變更所生新舊法律比較適用之準據
    法，本身尚無新舊法比較之問題，於新法施行後，應一律適
    用新法第二條第一項之規定，為「從舊從輕」之比較。而本
    次法律變更，比較時應就罪刑有關之共犯、未遂犯、想像競
    合犯、牽連犯、連續犯、結合犯，以及累犯加重、自首減輕
    暨其他法定加減原因（如身分加減）與加減例等一切情形，
    綜其全部罪刑之結果而為比較（最高法院九十五年五月二十
    三日九十五年度第八次刑事庭會議決議參照）。茲就本件適
    用刑法法條新舊法比較之情形分論如下：
  1.刑法第三百二十條第二項竊佔罪之規定雖未修正，惟其法定
    刑除有期徒刑及拘役外，尚有五百元以下罰金刑，另刑法第
    三十三條第五款修正為：「主刑之種類如下：五、罰金：新
    臺幣一千元以上，以百元計算之」，是依修正後之法律，竊
    佔罪所得科處之罰金刑最高分別為新臺幣一萬五千元，最低
    則為新臺幣一千元，與被告行為時之罰金罰鍰提高標準條例
    第一條前段規定之提高倍數十倍及修正前刑法第三十三條第
    五款規定之罰金最低額一元相比較，新舊法關於所得科處之
    罰金刑最高額並無不同規定，然新法將上開條文之罰金刑最
    低額均提高為一千元；因此，比較上述修正前、後之刑罰法
    律，自以被告行為時關於刑法第三十三條第五款規定科處罰
    金刑之法律較有利於被告。
  2.刑法第二十八條共同正犯之規定，於修正施行前之規定為：
    「二人以上共同實施犯罪之行為者，皆為正犯。」修正施行
    後之規定則為：「二人以上共同實行犯罪之行為者，皆為正
    犯。」揆諸本條之修正理由係為釐清陰謀共同正犯、預備共
    同正犯是否合乎本條規定之正犯要件，亦即在剔除完全未參
    與犯罪相關行為之「實行」的陰謀共同正犯及預備共同正犯
    ，查關於共同正犯之範圍，已修正限縮於共同實行犯罪行為
    者始成立共同正犯，排除陰謀犯、預備犯共同正犯，新舊法
    就共同正犯之範圍，既有變動，自屬行為後法律有變更，而
    非僅屬文字修正，有新舊法比較適用之問題，比較後，認以
    現行刑法第二十八條規定，對被告較為有利。
  3.關於定應執行刑之問題，修正前刑法第五十一條第五款規定
    ：「宣告多數有期徒刑者，於各刑中之最長期以上，各刑合
    併之刑期以下，定其刑期。但不得逾二十年。」，而修正後
    刑法第五十一條第五款規定：「宣告多數有期徒刑者，於各
    刑中之最長期以上，各刑合併之刑期以下，定其刑期。但不
    得逾三十年。」是比較新舊法之結果，自以修正前之法律較
    有利於被告甲○○。
  4.綜合上述各條文修正前、後之比較，自應整體適用被告甲○○、丙○○行為時即修正前之刑法法律，對被告較為有利。
  5.另修正後刑法施行法增訂第一條之一規定：「中華民國九十
    四年一月七日刑法修正施行後，刑法分則編所定罰金之貨幣
    單位為新臺幣。九十四年一月七日刑法修正時，刑法分則編
    未修正之條文定有罰金者，自九十四年一月七日刑法修正施
    行後，就其所定數額提高為三十倍。但七十二年六月二十六
    日至九十四年一月七日新增或修正之條文，就其所定數額提
    高為三倍」，比較修正後刑法施行法第一條之一與罰金罰鍰
    提高標準條例第一條規定，因對於刑法第三百二十條第二項
    竊佔罪罰金刑之最高額度均屬相同，並非刑罰法令之變更，
    無刑法第二條第一項比較新舊法之適用，應適用裁判時之刑
    法施行法第一條之一（最高法院九十五年度第二十一條刑事
    庭會議決議參照）。
  (二)核被告甲○○、丙○○、乙○○所為，均係犯刑法第三百二
    十條第二項之竊佔罪。被告甲○○與被告丙○○間，就竊佔
    八八六地號土地，有犯意聯絡與行為分擔，而被告甲○○與
    被告乙○○間，就竊佔八八五地號土地及八八六地號土地，
    亦有犯意聯絡與行為分擔，均應論以共同正犯。被告甲○○
    二次竊佔犯行間，犯意各別，行為互異，應予分論併罰。
  (三)爰審酌被告等因貪圖營利上之方便，一時失慮，未經他人同
    意即佔用他人之土地，行為實有不當，惟斟酌其等之素行、
    犯罪動機、目的、手段、生活狀況、智識程度、所竊佔土地
    之面積及犯罪後坦承犯行，並均已將竊佔土地上搭建之建物
    拆除，足見其等頗有悔過之意等一切情狀，分別量處如主文
    所示之刑。
  (四)按刑法第三百二十條第二項之竊佔罪，為即成犯，於其竊佔
    行為完成時犯罪即成立，以後之繼續竊佔乃狀態之繼續，而
    非行為之繼續，此有最高法院六十六年臺上字第三一一八號
    判例意旨可資參照。查被告甲○○及被告丙○○共同竊佔八
    八六地號土地之時間，均係在九十六年四月二十四日之前，
    依中華民國九十六年罪犯減刑條例第二條第一項第三款規定
    ，均應減其宣告刑二分之一，故均減處如主文所示之刑，並
    就被告甲○○部分定其應執行之刑。
  (五)又關於易科罰金之折算標準，除刑法第四十一條第一項有所
    修正外，罰金罰鍰提高標準條例於九十五年四月二十八日修
    正，並自同年七月一日起生效施行。修正前之刑法第四十一
    條第一項前段規定：「犯最重本刑為五年以下有期徒刑以下
    之刑之罪，而受六個月以下有期徒刑或拘役之宣告，因身體
    、教育、職業、家庭之關係或其他正當事由，執行顯有困難
    者，得以一元以上三元以下折算一日，易科罰金。」，再依
    據修正前罰金罰鍰提高標準條例第二條：「依刑法第四十一
    條易科罰金或第四十二條第二項易服勞役者，均就其原定數
    額提高為一百倍折算一日；法律所定罰金數額未依本條例提
    高倍數，或其處罰法條無罰金刑之規定者，亦同。」之規定
    ，被告甲○○、丙○○共同竊佔八八六地號土地時之易科罰
    金折算標準，應以銀元一百元以上三百元以下折算一日，經
    折算為新臺幣後，應以新臺幣三百元以上九百元以下折算一
    日。惟九十五年七月一日施行之刑法第四十一條第一項前段
    規定修正為：「犯最重本刑為五年以下有期徒刑以下之刑之
    罪，而受六個月以下有期徒刑或拘役之宣告者，得以新臺幣
    一千元、二千元或三千元折算一日，易科罰金。」，另新修
    正之罰金罰鍰提高標準條例則刪除原本第二條之規定，是以
    比較新舊法結果，自以舊法即修正前刑法第四十一條第一項
    前段、修正前罰金罰鍰提高標準條例第二條所定之易科罰金
    折算標準有利於被告甲○○、丙○○，爰依修正前刑法第四
    十一條第一項前段、修正前罰金罰鍰提高標準條例第二條規
    定，就本件被告甲○○、丙○○共同所為事實一部分所為宣
    告之刑及減刑後之刑，均諭知易科罰金之折算標準。又按於
    九十四年一月七日刑法修正施行前犯併合處罰之一罪，且該
    數罪均符合刑法第四十一條第一項得易科罰金之規定者，適
    用九十年一月四日修正之刑法第四十一條第二項規定，刑法
    施行法第三條之一第三項定有明文。本件被告甲○○所犯二
    罪，於減刑後均得易科罰金，其中就事實一之犯罪時間係在
    九十四年一月七日修正之刑法生效施行前，是揆諸上揭規定
    與說明，應適用修正前刑法第四十一條第一項前段、第二項
    規定，就被告甲○○應執行之刑，定易科罰金之折算標準。
  (六)末查，被告甲○○、乙○○、丙○○前均未曾因故意犯罪受
    任何有期徒刑以上刑之宣告，此有臺灣高等法院被告前案紀
    錄表各一紙附卷可憑，而其等於犯後均已將竊佔土地上搭建
    之建物拆除，此有照片九張附卷可查（臺北地檢署九十八年
    度偵字第八七七四號卷第七頁至第十三頁參照），足見其等
    均已有悔悟之意，經此教訓，自當知所勉而無虞再犯，本院
    綜核各情，認上開有期徒刑之宣告，已足策其等自新，所宣
    告之刑，均以暫不執行為適當，併依法諭知均緩刑二年，用
    啟向上。
據上論斷，應依刑事訴訟法第二百七十三條之一第一項、第二百
九十九條第一項前段，刑法第二條第一項前段、第二十八條、第
三百二十條第二項、第四十一條第一項前段、第七十四條第一項
第一款，修正前刑法第二十八條、第四十一條第一項前段、第二
項、第五十一條第五款，刑法施行法第一條之一、第三條之一第
三項，修正前罰金罰鍰提高標準條例第二條，現行法規所定貨幣
單位折算新臺幣條例第二條，中華民國九十六年罪犯減刑條例第
二條第一項第三款、第七條、第九條、第十條第一項，判決如主
文。
本案經檢察官謝憲杰到庭執行職務。
中    華    民    國    98    年    10    月    26    日
                  刑事第九庭    法  官  張詩芸
以上正本證明與原本無異。
如不服本判決應於收受送達後10日內向本院提出上訴書狀，並應
敘述具體理由；其未敘述上訴理由者，應於上訴期間屆滿後20日
內向本院補提理由書（均須按他造當事人之人數附繕）「切勿逕
送上級法院」。
                                書記官  顏淑華
中    華    民    國    98    年    10    月    26    日
附錄本案論罪科刑法條全文
中華民國刑法第三百二十條
（普通竊盜罪、竊佔罪）
意圖為自己或第三人不法之所有，而竊取他人之動產者，為竊盜
罪，處五年以下有期徒刑、拘役或五百元以下罰金。
意圖為自己或第三人不法之利益，而竊佔他人之不動產者，依前
項之規定處斷。
前二項之未遂犯罰之。


司法院資訊處製作；財團法人民間司法改革基金會備份。
